---
title: "Vino"
author: "Nicolás Stumberger"
output: html_document
date: 2020-01-30
always_allow_html: true
---

```{r setup, include=FALSE}
knitr::opts_chunk$set(echo = TRUE, 
                      message = FALSE, 
                      warning = FALSE,
                      fig.width = 8, fig.height = 5)
```

Librerías
```{r}
library(tidyverse)
library(knitr) # para crear tablas html
library(kableExtra) # también para crear tablas html con estilo
library(here) # para guardar outputs
```

Importación de dataset
```{r}
Cosecha_19 <- read_delim("data/Cosecha-19.csv",
                         ";", escape_double = FALSE, 
                         col_types = cols(`Peso Quintales` = col_double()),
                         locale = locale(date_names = "es",
                                         decimal_mark = ",",
                                         grouping_mark = "."), 
                         trim_ws = TRUE) %>% 
        as_tibble()
```

## EDA:


3 etapas iterativas:

* Pregunta
* Viz, tidy y wrangling para responder
* Expectativa vs realidad

```{r}
head(Cosecha_19, 5)
```

Cambio nombres de columna
```{r}
cosecha_19 <- Cosecha_19 %>% 
        transmute(prov_vin = `Provincia Viñedo`,
               dpto_vin = `Departamento Viñedo`,
               color = Color,
               tipo_uva = `Tipo uva`,
               variedad = Variedad,
               prov_bodega = `Provincia Bodega`,
               dpto_bodega = `Departamento Bodega`,
               anio = Año,
               mes = Mes,
               destino_uva = `Destino Uva`,
               peso_quintales = `Peso Quintales`)

rm(Cosecha_19)
```

```{r}
head(cosecha_19, 5)
```

Intente armar una tabla pero se ve horrible...
```{r}
knitr::kable(subset(head(cosecha_19, 5)),
             digits = 2,
             format.args = list(decimal.mark = ",")) %>% 
        kable_styling(bootstrap_options = c("striped", "hover", "condensed", "responsive"))
```

Convertir quintales a kg y toneladas
```{r}
cosecha_19 <-  cosecha_19 %>% 
        mutate(kg = peso_quintales * 100,
               ton = kg / 1000,
               ton_MM = ton / 1000000)
```

### Totales
¿Cuánto se cosecha?
```{r}
cosecha_19 %>% group_by(anio) %>% 
        summarise(total = sum(ton_MM)) %>% 
        ggplot(mapping = aes(anio, total)) +
        geom_point() +
        geom_line() +
        geom_smooth() +
        scale_y_continuous(labels = scales::comma)

```



En 2018 se cosecharon 2,6 millones de toneladas
```{r}
cosecha_19 %>% group_by(anio) %>% 
        summarise(sum(ton_MM)) %>% 
        filter(anio == 2018)
```

Máximo, mínimo y promedio de los últimos años? 2018 se ubicó cerca del prom.
```{r}
tot_anual <- cosecha_19 %>% 
        group_by(anio) %>% 
        summarise(ton_MM = sum(ton_MM),
                  cosechas = n())

tot_anual <- tot_anual %>% 
        mutate(min = min(ton_MM),
               max = max(ton_MM),
               prom = mean(ton_MM))

tot_anual
```


cantidad de cosechas por año por provincia?
```{r}
cosecha_19 %>% group_by(anio, prov_vin) %>% 
        summarise(tot = sum(ton),
                  prom = mean(ton),
                  cosechas = n())
```

### Provincias
Cuántas provincias registran cosechas?

Cuántas cosechas hay por provincia?
```{r}
prov_vin_2018 <- cosecha_19 %>% filter(anio == 2018) %>% 
        group_by(prov_vin) %>% 
        summarise(cosechas = n())

prov_vin_2018 %>% arrange(desc(cosechas))
```
En 2018, Mendoza y San Juan registraron más cosechas que todas las otras provincias juntas.


```{r}
g <- ggplot(prov_vin_2018, mapping = aes(reorder(prov_vin, cosechas), cosechas))

g + geom_segment(aes(reorder(prov_vin, cosechas), xend = prov_vin, 
                     y = 0, yend = cosechas), 
                 color = "grey") +
        geom_point(aes(reorder(prov_vin, cosechas), cosechas), color = "purple", size = 3) +
        coord_flip()
```



Cuántas toneladas se cosechan por provincia?
```{r}
cosecha_19 %>% filter(anio == 2018) %>% 
        group_by(anio, prov_vin) %>% 
        summarise(tot_ton_MM = sum(ton_MM)) %>% 
        ggplot(mapping = aes(reorder(prov_vin, tot_ton_MM), tot_ton_MM)) +
        geom_segment(aes(reorder(prov_vin, tot_ton_MM), xend = prov_vin, 
                       y = 0, yend = tot_ton_MM), color = "grey") +
        geom_point(color = "purple", size = 3) +
        coord_flip()
```
Mendoza cosechó más toneladas que todas las otras provincias juntas en 2018.


Hay 24 cosechas que no poseen provincia ni departamento de bodega

Comparo las cosechas por provincia de bodega y de viñedo:
```{r}
prov_vin <- cosecha_19 %>% group_by(anio, prov_vin) %>% summarise(cosechas = n(),
                                                            ton = sum(ton))
prov_bodega <- cosecha_19 %>% group_by(anio, prov_bodega) %>% summarise(cosechas = n(),
                                                                        ton = sum(ton))

prov_bodega %>% 
        full_join(prov_vin, by = c("anio", "prov_bodega" = "prov_vin")) %>% 
        transmute(prov = prov_bodega,
               cosech_bodega = cosechas.x,
               cosech_vin = cosechas.y,
               ton_bodega = ton.x,
               ton_vin = ton.y) %>% 
        mutate(dif_bod_vin = ton_bodega - ton_vin) %>% 
        arrange(desc(dif_bod_vin))

```

* Veo que hay provincias que registran más cosechas de bodegas y visceversa. Podría decirse que hay bodegas que "importan" cosechas desde otras provincias más de las que "exportan"? (y visceversa).
* Este sería un interesante lead para seguir: impo y expo interprovincia de cosechas? 
Ojo, puede que las cosechas no tengan destino "elaboración" y por eso no vayan a bodegas..?
O quizas se trate de una merma de kilos propia del transporte?
O quizas se trate de errores?
* Todas las cosechas tienen una provincia de bodega? Quizas por eso las 24 cosechas NA

### Destino de la uva
Exploremos el destino de la uva..
```{r}
cosecha_19 %>% group_by(destino_uva) %>% 
        summarise(ton = sum(ton) / 17) # dividi por 17 para tener un promedio anual
```

Las cosechas que NO tienen provincia bodega, de dònde son? No son para consumo..
```{r}
cosecha_19 %>% filter(is.na(prov_bodega))
        
```
Esto es curioso. Son de varios años y la mayoría son viñedos de La Pampa.
QUizas se pueda utilizar ML para completar los NA...


Cuántas toneladas son las que no tienen provincia bodega?
```{r}
cosecha_19 %>% filter(is.na(prov_bodega)) %>% 
        group_by(prov_bodega) %>% 
        summarise(sum(ton))
```

### Repaso

Hasta acá exploré la composición y cómo varían las siguentes variables:

* provincia viñedo
* provincia bodega
* destino
* año

Faltaria explorar la variación de:

* Tipo de uva
* color
* variedad
* mes
 
 Luego comenzar con covarianzas...

### Color

Esto me muestra la cantidad de cosechas por color de uva de todos los anios
```{r}
p <- ggplot(cosecha_19, mapping = aes(color))
p + geom_bar() +
        labs(title = "Total cosechas por color",
             y = "Cosechas") +
        scale_y_continuous(labels = scales::comma)
```
 
 Veamos 2018:
```{r}
p <- ggplot(filter(cosecha_19, anio == 2018), mapping = aes(color, ..prop.., group = 1))
p + geom_bar()
```
 
 
 Resultado extrano...
```{r}
p <- ggplot(tot_anual, mapping = aes(anio, ton_MM))
p + geom_line()
```
 
Color por ton cosechadas
```{r}
p <- ggplot(cosecha_19, mapping = aes(color, ton_MM))
p + geom_bar(stat = "identity") +
        facet_wrap(~ anio)
```
Se cosechan mas cantidad de rosadas que blancas??
Si lo veo por anio solian ser mas rosadas que cualquier otro. Se empezo a revertir en 2007-2010. A partir de 2011, las tintas llevaron la delantera.
 
Hay mas cosechas de blancas pero mas toneladas de rosadas...
 
Promedio de ton por cosecha de cada color?

### Tipo de uva

 
```{r}
p <- ggplot(cosecha_19, mapping = aes(tipo_uva, ..prop.., group = 1))
p + geom_bar()
```
 
 2/3 de las cosechas son de uvas finas
 
```{r}
p <- ggplot(cosecha_19, mapping = aes(tipo_uva, ton_MM))
p + geom_bar(stat = "identity") +
        facet_wrap(~ anio)
```
 
 1,5 millones de ton son de uva finas
 
### Variedad
 
```{r}
p <- ggplot(cosecha_19, mapping = aes(reorder(variedad, ton), ton))
p + geom_point() +
        coord_flip()

```
 
 